臺灣高雄地方法院民事判決　　　　　　　 109年度建字第82號
原　　　告　黃陳書芬即高盛工程行

訴訟代理人　黃玉鳳　
　　　　　　黃清燈　
被　　　告　心園大廈管理委員會

法定代理人　李逸文　
訴訟代理人　蘇琬婷律師
上列當事人間請求給付工程款事件，本院於民國110 年12月28日
言詞辯論終結，判決如下：
    主      文
被告應給付原告新臺幣陸拾陸萬玖仟壹佰陸拾元，及自民國一○
九年十月二十三日起至清償日止，按週年利率百分之五計算之利
息。
原告其餘之訴駁回。
訴訟費用由被告負擔百分之九十八，餘由原告負擔。
本判決第一項於原告以新臺幣貳拾貳萬元供擔保後得假執行。但
被告如以新臺幣陸拾陸萬玖仟壹佰陸拾元為原告供擔保後免為假
執行。
原告其餘假執行之聲請駁回。
    事實及理由
一、被告之法定代理人變更為李逸文，有高雄市三民區公所民國
    110 年6 月11日高市三區民字第11030797500 號函附卷可參
    （見訴字卷第123 至124 頁），茲據其具狀聲明承受訴訟，
    核無不合，應予准許。
二、原告主張：被告前於107 年8 月1 日與伊簽訂工程承攬書（
    下稱系爭契約），約定由伊承攬心園大廈（下稱系爭大樓）
    之外牆磁磚、膨管、打除、修補維修工程（下稱系爭工程）
    ，施工範圍為外牆磁磚膨管打除修補，每一片施工8 項目，
    即外牆磁磚一片、一片檢查、打除至結構體表面、第一次防
    水層、內部防水（結構體表面）、施作水泥砂漿面（大底）
    、貼磁磚、填縫、第二次防水層、外部防水（新貼磁磚表面
    ）、廢棄物清除（下稱系爭工程），且經議價每一片（代工
    ）新臺幣（下同）200 元（含泥水材料、磁磚）實作實算（
    稅金外加），工程完工驗收合格，每1 車每1 個月後依合約
    請款方式一次付款。伊業依約施工至107 年11月3 日，但被
    告之法定代理人更換後，即拒絕伊繼續施工而終止系爭契約
    ，但伊於系爭契約終止前已施作D1（第1 車）、D2（第3 車
    ）、D3（第2 車）棟合計3,463 片，以1 片200 元計算，被
    告應給付工程款692,600 元，又伊於系爭工程施作期間使用
    1,800 片系爭大樓庫存磁磚，以1 片磁磚進貨成本為4.8 元
    計算，應扣工程款8,640 元，是伊應得向被告請求給付工程
    款683,960 元。此外，伊前於108 年4 月22日即向被告請款
    ，被告迄未給付工程款，伊應得請求被告給付自108 年4 月
    23日起計算之遲延利息，為此爰依系爭契約之約定提起本訴
    等語。並聲明：㈠被告應給付原告683,960 元及自108 年4
    月23日起至清償日止按週年利率5%計算之利息。㈡願供擔保
    ，請准宣告假執行。
三、被告則以：伊於系爭契約簽訂前曾在107 年上半年委由原告
    就系爭大樓D2棟2 至4 、6 、9 至13、15樓施作「外牆磁磚
    膨管打除修補維修工程」，且已付款完畢，系爭工程關於D2
    棟施作樓層及工項與前述工程相同，應已重複請求。又原告
    於107 年8 月及嗣後請款時未檢附相關證據及照片，而由原
    告所提出之照片無法看出原告是否依系爭契約所約定之工序
    施作及施作片數，原告應舉證證明其給付符合系爭契約約定
    ，系爭工程尚未經驗收，不得請款。此外，系爭契約為承攬
    與買賣之混合契約，且材料之價額為報酬之一部，原告施作
    系爭工程既有使用系爭大樓庫存磁磚，並同意就此扣款，自
    應就此部分價額予以扣除，又原告使用系爭大樓庫存磁磚非
    僅有1,800 片，經比對照片系爭工程與系爭大樓原有磁磚有
    明顯色差者在於D2、D3棟之2 、3 樓合計537 片，除此之外
    均與系爭大樓外牆磁磚顏色相似，只是新舊不同，因此原告
    除該537 片以外，應都是使用系爭大樓庫存磁磚，另原告議
    價時表明系爭大樓外牆磁磚市面上無從購買，需工廠開模客
    製費用較高，因此議價後乃以每片200 元之價格簽訂系爭契
    約，是伊不同意原告所主張使用系爭大樓外牆磁磚每片扣除
    金額等語，資為抗辯。並聲明：㈠原告之訴駁回。㈡如受不
    利判決，願供擔保請准宣告免為假執行。
四、兩造不爭執事項：
  ㈠被告前於107 年8 月1 日與原告簽訂系爭契約，約定由原告
    承攬心園大廈之系爭工程，施工範圍為外牆磁磚膨管打除修
    補，每一片施工8 項目，即外牆磁磚一片、一片檢查、打除
    至結構體表面、第一次防水層、內部防水（結構體表面）、
    施作水泥砂漿面（大底）、貼磁磚、填縫、第二次防水層、
    外部防水（新貼磁磚表面）、廢棄物清除。又經議價每一片
    （代工）200 元（含泥水材料、磁磚）實作實算（稅金外加
    ）。
  ㈡原告前於108 年4 月22日送達請款單依系爭契約向被告請求
    給付本件工程款。
  ㈢原告施作系爭工程有使用系爭大樓庫存磁磚，兩造並同意就
    使用庫存磁磚部分扣款。
五、得心證之理由
  ㈠按稱承攬者，謂當事人約定，一方為他方完成一定之工作，
    他方俟工作完成，給付報酬之契約；約定由承攬人供給材料
    者，其材料之價額，推定為報酬之一部；報酬應於工作交付
    時給付之，無須交付者，應於工作完成時給付之，民法第49
    0 條第1 項、第2 項、第505 條第1 項分別定有明文。又契
    約約定由承攬人供給材料之情形，如未就材料之內容及其計
    價之方式為具體約定，應推定該材料之價額為報酬之一部，
    除當事人之意思重在工作物（或材料）財產權之移轉，有買
    賣契約性質者外，當事人之契約仍應定性為單純承攬契約，
    最高法院102 年度台上字第553 號裁判要旨可供參照。經查
    ：
  ⒈被告固抗辯系爭契約除約定原告應按約施作工作外，尚包含
    提供磁磚貼於系爭大樓外牆，磁磚所有權之移轉亦為系爭契
    約履行重點，系爭契約應為承攬與買賣之混合契約云云。惟
    兩造於系爭契約乃約定原告之施工範圍為外牆磁磚膨管打除
    修補，而施作工項為：磁磚一片、一片檢查、打除至結構體
    表面、第一次防水層、內部防水（結構體表面）、施作水泥
    砂漿面（大底）、貼磁磚、填縫、第二次防水層、外部防水
    （新貼磁磚表面）、廢棄物清除等情，為兩造所不爭執，則
    依其契約施工範圍及施工工序，兩造之意思在於外牆磁磚膨
    管打除，並重新施作防水及黏貼磁磚，以確保系爭大樓外牆
    磁磚不會脫落及外牆防水功能，而非在於磁磚所有權之移轉
    ，難認磁磚所有權之移轉亦為系爭契約之履行重點，是系爭
    契約應為承攬契約，而非承攬與買賣之混合契約，被告上開
    抗辯，應非可採。
  ⒉原告固主張其就系爭大樓D1、D2、D3分別施作1,097 片、1,
    389 片、977 片，合計共施作3,463 片云云，並舉照片為證
    。惟被告就原告所主張施作範圍除系爭大樓D2棟11樓18片部
    分、同棟11樓41片中之7 片部分、D3棟14樓14片、35片部分
    外，並無爭執（見建字卷第266 至267 頁），固堪認定。但
    被告就原告所主張系爭大樓D2棟11樓18片部分、同棟11樓41
    片中之7 片部分、D3棟14樓14片、35片部分，乃有爭執，然
    觀諸原告就此部分所提出之施工照片（見審建字卷第187 頁
    、第189 頁、第277 至283 頁），D2棟11樓18片部分拍照過
    於局部，無從推知是否確屬系爭大樓D2棟11樓之照片；關於
    D2棟11樓41片部分，據照片所示無從算出施作數目有超過34
    片；關於D3棟14片、35片部分之拆除磁磚後照片為黑白照片
    ，且過於模糊，難以辨識是否確為系爭大樓D3棟14樓，而黏
    貼磁磚後之照片中施工處磁磚與未施工處磁磚沒有色差，難
    以辨識是否確曾施工、重新黏貼磁磚，自難認原告確有施作
    上開部分之工程，且原告雖另以照片（見建字卷第357 至35
    9 頁）標示其施作位置，但照片中其標示位置與他位置磁磚
    並無差異，難以辨識原告所標示之位置是屬新作磁磚。此外
    ，原告就其有施作上開部分磁磚，並無其他舉證以實其說，
    自難認原告有施作該等磁磚，是原告就系爭工程應僅施作3,
    389 片，其逾此範圍之主張，尚非可採。
  ⒊被告復抗辯其於系爭契約簽訂前曾在107 年上半年委由原告
    就系爭大樓D2棟2 至4 、6 、9 至13、15樓施作「外牆磁磚
    膨管打除修補維修工程」，且已付款完畢，原告就系爭大樓
    D2棟部分應已重複請款云云。惟：
  ⑴原告於107 年3 月26日因承作系爭大樓D2棟9 樓陽台、外牆
    磁磚膨管打除修補，而向被告請款27,000元；又於同年4 月
    26日因承作系爭大樓D2棟10至13、15樓陽台、外牆磁磚膨管
    打除修補，而向被告請款61,000元；再於同年5 月17日因承
    作系爭大樓D2棟2 至4 、6 樓陽台、外牆磁磚膨管打除修補
    ，而向被告請款78,000元，有估價單、請款單附卷可查（見
    建字卷第25至35頁），且為原告所不爭執，固堪認定。
  ⑵原告就系爭契約關於系爭大樓D2棟向被告請款者為2 至4 、
    6 至12、14至15樓，且除該棟11樓18片部分、同棟11樓41片
    中之7 片部分外，原告所請款部分確實均有施作，已如前述
    ，則原告依系爭契約就系爭大樓D2棟請款樓層範圍與上開10
    7 年上半年度請款樓層範圍已有不同，應難逕以部分請款樓
    層相同，即認原告重複請款。又證人即系爭大樓當時總幹事
    林宇鴻於本院審理中到庭證稱前述107 年3 月26日、同年4
    月26日、同年5 月17日請款單上載工程確有施作，此與系爭
    契約施作範圍不同，該部分是因為發現掉落而局部修補，之
    後住戶大會通過要做全面檢查，才找廠商比價簽訂系爭契約
    等語（見建字卷第301 至302 頁、第307 至308 頁），而證
    人林宇鴻為當時系爭大樓之總幹事，必須為被告處理系爭大
    樓各項修繕事宜，其就系爭大樓外牆修繕過程應知悉甚詳，
    且其現已非系爭大樓總幹事，與兩造均無密切利害關係，應
    不可能甘冒偽證罪之風險而故為有利於任一造之虛偽證述，
    足認其上開所為證述應可採信，系爭契約施作範圍與前述10
    7 年度上半年請款單所示施工不同。
  ⑶證人即原告請款之際被告之財務委員周衍祥於本院審理中證
    述被告是於107 年11月下旬委由他人拍攝空拍照片等語（見
    建字卷第312 頁），以證人周衍祥為系爭大樓住戶，與系爭
    大樓有密切之利害關係，其應不可能甘冒偽證罪之風險而故
    為不利於被告之證述，其上開證述應可採信，是被告所提出
    之空拍照片距離原告前述請款單請款至少都已歷時半年，衡
    情大樓外牆暴露在外歷經風吹日曬雨淋，若為半年前所為施
    工，應已不再新穎而難辨識為新作工程，被告既尚得據空拍
    照片辨識原告本次請款D2棟範圍除該棟11樓18片部分、同棟
    11樓41片中之7 片部分外確有施作，應足認該部分有一定之
    新穎程度，而非至少半年前原告前述請款單所示施作範圍。
  ⑷綜上，原告關於系爭大樓D2棟部分請款範圍與前述請款單所
    載施作範圍不同，而無重複請款之情，被告上開抗辯，應非
    可採。
  ⒋被告另抗辯系爭工程尚未經驗收，不得請款云云。惟：
  ⑴系爭契約乃明確約定：「工程完工驗收合格，每1 車，每1
    個月後依合約請款方式一次付款」等語，有系爭契約附卷可
    參（見審建字卷第15頁），是原告應於各車完工經驗收合格
    ，始可於1 個月後依約請款，原告主張每1 棟施工完畢即可
    請云云，應非可採。
  ⑵證人林宇鴻於本院審理中證稱其就原告有無請求驗收已無記
    憶，但系爭工程未經驗收等語（見建字卷第303 頁），且原
    告就其主張系爭工程D1、D2、D3棟業經被告當時主任委員即
    訴外人翁少英驗收完畢乙節，並未舉證以實其說，應難採信
    。
  ⑶證人周衍祥於本院審理中證述原告於其上任後送來2 張請款
    單共計請款47萬元，但原告請款未附其他資料，其乃委由總
    幹事聯繫請原告提供含照片等資料，但之後就無法與原告聯
    繫，被告因此於107 年11月下旬找空拍機到場拍照以資日後
    核對，嗣原告又於108 年4 月22日送來3 張請款單，合計請
    款約70萬元，被告乃寄送存證信函予原告，表明希望原告在
    15日內解釋並提供資料，雙方於某個星期六約在會議室開會
    ，原告由黃清燈攜帶照片到場，但是被告發現原告之後提出
    之3 張請款單同先前2 張請款單各樓層片數、總額不同，有
    先前經被告主委、工委簽名，且已付款，但現在片數又不同
    等情況，另原告所帶資料一看即知將照片與表格中D2、D3搞
    混，被告乃要求原告更正，並要求原告提供正確資料再予付
    款等語（見建字卷第311 至314 頁），而證人周衍祥不可能
    故為不利於被告之虛偽證述，已如前述，其上開證述內容應
    可採信，足見被告於107 年11月下旬即已另覓廠商使用空拍
    機將原告施作範圍拍照存證，且原告於108 年4 月22日後，
    業按被告存證信函要求在15日內派員說明，並於雙方開會時
    有提供施工照片予被告驗收工程，只是因原告所提出請款單
    內容前後不一，又將D2、D3混淆而致照片、表格記載有出入
    ，且被告對其有重複請款疑慮，因此拒絕付款。
  ⑷按當事人預期不確定事實之發生，以該事實發生時為債務之
    清償期者，倘債務人以不正當行為阻止該事實之發生，類推
    適用民法第101 條第1 項規定，應視為清償期已屆至（最高
    法院87年度台上字第1205號判決要旨可供參照）。是以原告
    於108 年4 月22日後某日雙方開會之際乃已提供施工照片供
    被告比對請款單上載施工片數，被告自己亦有委請廠商以空
    拍機拍照存證供作比對，則被告若對原告請款單前後不一，
    甚有重複請款疑慮，亦應按原告所提供照片與之就已完工之
    D1至D3棟即第1 至3 車核算辦理驗收，而參諸原告起訴時所
    提供照片（見審建字第133 至284 頁），其D2棟是第3 車施
    作，而D3棟是第2 車施作，但其估價單是記載D2棟為第2 車
    ，請款表格是記載D2棟第2 車、D3棟第3 車（見審建字第45
    至53頁），雖足見原告所提供請款資料確將D2、D3混淆而致
    照片、表格記載有出入，但此種明顯錯誤實可當場釐清、更
    正，被告卻據此要求原告更正後再予付款，致無法完成驗收
    ，顯是以不正當行為阻止驗收完成，依諸前開說明，應類推
    適用民法第101 條第1 項規定，視為清償期已屆至。
  ⑸綜上所述，被告乃以不正當行為阻止驗收完成，應視為清償
    期已屆至，又被告是在108 年4 月30日寄送存證信函要求原
    告在15日內派人說明，有該存證信函附卷可參（見審建字第
    29頁），衡情存證信函送達需時應在2 、3 日之間，加計被
    告要求之15日內，兩造因此開會協商時間應在108 年5 月間
    ，則視為驗收完成時間應在於108 年5 月間，依約原告應在
    108 年6 月間即可請款。
  ⒌被告又抗辯原告所施工磁磚片數中除537 片具明顯色差者外
    ，均是使用系爭大樓磁磚，該部分價額應予扣除，且原告當
    時是以磁磚需工廠開模客製費用較高與其議價，其不同意原
    告就使用系爭大樓庫存磁磚所主張每片應扣除金額云云。惟
    ：
  ⑴系爭契約為承攬契約而非買賣契約，且依系爭契約之約定，
    原告每完成1 片磁磚施作，報酬為200 元，被告於原告完成
    工作後即應按約給付報酬，尚不得以原告使用之磁磚為系爭
    大樓庫存磁磚，即拒絕給付部分報酬，但原告就被告抗辯原
    告於使用系爭大樓庫存磁磚於系爭工程時，同意就使用大樓
    庫存磁磚部分扣款乙節，既不爭執，被告自得就此主張扣款
    。
  ⑵原告於107 年11月28日向被告表示因為原告準備之磁磚有差
    ，貼起來於不美觀，因此有使用系爭大樓磁磚，並且同意扣
    工程款，有電話錄音譯文及錄音光碟附卷可佐（見建字卷第
    117 至119 頁），固足認原告因當時準備之磁磚具有色差，
    而以同意扣款為條件使用系爭大樓庫存磁磚。但系爭大樓外
    牆磁磚具有四種顏色，此有系爭大樓外牆照片附卷可參（見
    審建字卷第69至283 頁），是原告主張其自己準備之磁磚與
    系爭大樓磁磚具有色差者只有其中1 種，並非其施作系爭大
    樓外牆除具有明顯色差者外，均是使用系爭大樓磁磚，尚非
    不可採信，是自難逕以原告施作磁磚與系爭大樓原有磁磚沒
    有明顯色差，即認是使用系爭大樓庫存磁磚，況舊有磁磚因
    經多年風吹日曬雨淋，與原有磁磚間是否具色差，本不易比
    對，被告又是使用空拍機所拍攝照片作為比對，因為光線及
    角度問題，亦難清晰比對磁磚用色是否相同，是被告以其空
    拍機拍攝照片具有色差者為據，抗辯原告只有537 片是使用
    自己所有磁磚云云，尚非可採。此外，被告就其抗辯原告只
    有537 片是使用自己準備之磁磚，其餘都是使用系爭大樓庫
    存磁磚一節，並無其他舉證以實其說，自難採信，是應以原
    告所自認其使用系爭大樓庫存磁磚1,800 片計算扣款。
  ⑶證人周衍祥於本院審理中固到庭證稱原告於系爭契約簽訂前
    之說明會，就向被告表達因為磁磚要重新燒製，因此成本很
    高等語（見建字卷第312 至313 頁），然證人周衍祥為原告
    就系爭工程請款時被告之財務委員，其與本件具有密切之利
    害關係，所為有利於被告之證述內容自需有其他佐證始足採
    信，但被告就上開證述並無提出其他證據，就系爭大樓外牆
    磁磚之市價復無其他舉證，是應以原告自認之1 片4.8 元計
    算。
  ⑷綜上所述，原告同意就使用系爭大樓庫存磁磚扣款，則以原
    告所自認之使用1,800 片、每片成本4.8 元計算，應扣工程
    款為8,640 元。
  ⒍綜上所述，原告就系爭工程共計施工3,389 片，而按系爭契
    約之約定每片以200 元計價，原告應得請求給付工程款677,
    800 元，又該工程款於108 年6 月間已屆清償期，且原告使
    用系爭大樓庫存磁磚部分應扣款8,640 元，則原告應得請求
    給付工程款669,160 元。
  ㈡按給付無確定期限者，債務人於債權人得請求給付時，經其
    催告而未為給付，自受催告時起，負遲延責任。其經債權人
    起訴而送達訴狀，或依督促程序送達支付命令，或為其他相
    類之行為者，與催告有同一之效力；遲延之債務，以支付金
    錢為標的者，債權人得請求依法定利率計算之遲延利息；應
    付利息之債務，其利率未經約定，亦無法律可據者，週年利
    率為5%，民法第229 條第2 項、第233 條第1 項前段、第20
    3 條分別定有明文。本件原告固主張被告於108 年4 月22日
    後寄送存證信函通知其協調日期，在此之前其已多次向被告
    提出付款請求，均遭拒絕，自應以108 年4 月23日起算遲延
    利息云云。被告則抗辯原告於起訴時方交付施作照片，其直
    至110 年8 月31日比對空拍照片才確認原告施作成果，是縱
    認其應負遲延責任，亦應自110 年8 月31日比對空拍照片後
    始屬遲延云云。惟查：
  ⒈系爭工程之工程款是因被告於108 年5 月間開會協商時以不
    正當行為阻止驗收完成，而視為清償期已屆至，即原告於10
    8 年6 月間可為請款等節，已如前述，而原告就在該次開會
    前即已提供照片予被告核對，是被告拒絕驗收乙節，並無舉
    證以實其說，自難以原告於該日前已向被告請款，即認被告
    應開始負遲延責任。又原告並無提出其於雙方在108 年6 月
    間至起訴前，有向被告催告付款而未經給付，是依諸上開說
    明，被告自應自原告起訴而送達訴狀時起負遲延責任，原告
    上開主張，尚非可採；被告抗辯其應自比對空拍照片後開始
    負遲延責任，亦非可採。
  ⒉被告遲延之系爭工程工程款債務是以支付金錢為標的，依諸
    前述規定，原告於被告遲延後，應得請求依法定利率計算之
    遲延利息，是原告應得請求自起訴狀繕本送達翌日即109 年
    10月23日按法定利率即週年利率5%計算之遲延利息。
六、綜上所述，原告就系爭工程施作3,389 片，應得請求報酬67
    7,800 元，而就使用系爭大樓庫存磁磚部分應扣款8,640 元
    ，又該工程款視為清償期已屆至，被告並應自109 年10月23
    日開始付遲延利息。從而，原告依系爭契約之約定請求被告
    給付669,160 元及自109 年10月23日起至清償日止按週年利
    率5%計算之利息，為有理由，應予准許。至其逾此範圍之請
    求，則無理由，應予駁回。
七、本件原告勝訴部分，兩造分別陳明願供擔保請准宣告假執行
    或免為假執行，核無不合，爰分別酌定相當之擔保金額，予
    以准許。至原告敗訴部分，其假執行之聲請即失所附麗，應
    予駁回。
八、本件事證已臻明確，兩造其餘之攻擊防禦方法核與判決結果
    不生影響，毋庸一一論列，併此敘明。
九、據上論結，本件原告之訴為一部有理由，一部無理由。爰依
    民事訴訟法第79條、第390 條第2 項、第392 條第2 項，判
    決如主文。
中    華    民    國   111    年    1     月    11    日
                  民事第二庭  法  官  楊淑儀
以上正本係照原本作成。
如對本判決上訴，須於判決送達後20日內向本院提出上訴狀。如
委任律師提起上訴者，應一併繳納上訴審裁判費。
中    華    民    國   111    年    1     月    11    日
                              書記官  詹立瑜